【裁判字號】    97,上訴,1173
【裁判日期】    971210
【裁判案由】    偽證
【裁判全文】
臺灣高等法院臺南分院刑事判決    97年度上訴字第1173號
上  訴  人  臺灣臺南地方法院檢察署檢察官
被      告  乙○○
                    現另案於台灣台南監獄臺南分監執行中
上列上訴人因被告偽證案件，不服臺灣臺南地方法院97年度訴字
第1149號中華民國97年8月29日第一審判決（起訴案號：臺灣臺
南地方法院檢察署九十七年度偵字第八九八七號），提起上訴，
本院判決如下：
    主      文
上訴駁回。
    理      由
一、公訴意旨略以：被告乙○○於民國 (下同）九十六年十二月
    二十四日，在甲○○位於臺南市○區○○街九八之一號住處
    ，以針筒注射方式施用第一級毒品海洛因為警查獲，其並未
    向甲○○購買海洛因，竟於九十六年十二月二十五日警詢時
    先虛稱：「於九十六年十二月二十四日九時許及同日晚上七
    時許，在甲○○位於臺南市○區○○街九八之一號住處，向
    甲○○購買第一級毒品海洛因各一次」云云，嗣於同日下午
    四時四十八分許，在臺灣臺南地方法院檢察署地下室偵查庭
    中，以證人身分接受檢察官訊問時，對案情有重要關係之事
    項具結證稱：有於九十六年十二月二十四日九時許及同日晚
    上七時許，在甲○○位於臺南市○區○○街九八之一號住處
    ，向甲○○購買第一級毒品海洛因各一次云云等不實證詞，
    足生損害司法機關對於刑事案件追訴之事實認定。因認被告
    涉犯刑法第一百六十八條之偽證罪嫌云云。
二、按犯罪事實應以證據認定之，無證據不得推定其犯罪事實；
    被告之自白，不得作為有罪判決之唯一證據，仍應調查其他
    必要之證據，以察其是否與事實相符；又不能證明被告犯罪
    ，應諭知無罪之判決，刑事訴訟法第一百五十四條第二項、
    第一百五十六條第二項、第三百零一條第一項分別定有明文
    。次按刑事訴訟法第一百五十六條第二項規定，被告雖經自
    白，仍應調查其他必要之證據，以察其是否與事實相符。立
    法目的乃欲以補強證據擔保自白之真實性；亦即以補強證據
    之存在，藉以限制自白在證據上之價值，是被告之自白，必
    須與事實相符，始得採為論罪之證據，若其自白顯有疑義，
    審理事實之法院仍應調查其他必要之證據，否則即難資以論
    罪科刑（最高法院九十一年度台上字第五七八四號、九十四
    年度台上字第四五一一號判決意旨參照）。
三、公訴人認被告涉犯偽證罪嫌，無非係以其經檢察官於九十七
    年二月二十二日訊問時之自白，並經證人甲○○證述明確，
    復有九十六年十二月二十五日偵查筆錄、證人結文及警詢筆
    錄各一份為其論述之依據。
四、訊據被告固坦承其於九十六年十二月二十五日警詢及同日偵
    查中陳稱：伊於九十六年十二月二十四日九時許及同日晚上
    七時許，在甲○○位於臺南市○區○○街九八之一號住處，
    向甲○○購買第一級毒品海洛因各一次等語，惟堅詞否認偽
    證犯行，供稱：「我確實有跟王志昌買海洛因，九十七年二
    月二十二日下午，甲○○知道我在成大醫院喝美沙酮，就帶
    另外兩個我不認識的人，在成大醫院前面的路將我抓回他住
    處，甲○○持鋁棒毆打我，之後就要我隨同他前往檢察署應
    訊，叫我到檢察官那邊說我之前說向他買毒品這件事是第三
    分局員警要我故意咬他的，我因為被他毆打，到檢察官那邊
    才改口，當天我開偵查庭時連站都不能站，三月十七日因傷
    害通緝案件，被第三分局的高小隊長查獲，我就將二月二十
    二日遭甲○○毆打而於偵查中作不實陳述的事情告訴高小隊
    長，他有拍攝我身上的傷勢並製作筆錄」等語。經查：
  (一)按偽證罪之構成，以於執行審判職務之公署或於檢察官偵查
    時對於案情有重要關係之事項，供前或供後具結，而為虛偽
    之陳述為要件，所謂虛偽之陳述，係指與案件之真正事實相
    悖，而足以陷偵查或審判於錯誤之危險者而言（最高法院六
    十九年度台上字第二四二七號判例意旨參照），是以，證人
    雖於執行審判職務之公署或於檢察官偵查時，有前後供述不
    一、矛盾情事，但如無積極證據顯示其所供情節確與真正事
    實相悖，即難認該當偽證罪之構成要件。
  (二)被告乙○○於九十六年十二月二十五日警詢時陳稱：「於九
    十六年十二月二十四日九時許及同日晚上七時許，在甲○○
    位於臺南市○區○○街九八之一號住處，向甲○○購買第一
    級毒品海洛因各一次」等語，固係關於甲○○是否販賣第一
    級毒品海洛因之對於案情有重要關係事項，若其有虛偽陳述
    而與案件之真正事實相悖，將足以使司法警察、檢察官查緝
    甲○○販賣第一級毒品海洛因案件產生錯誤之危險，影響司
    法偵查、判決之公正性，然此為被告於警方訊問時所為之陳
    述，既非於執行審判職務之公署審判時或於檢察官偵查時所
    為之，亦無供前或供後具結，自與刑法偽證罪之構成要件有
    間，合先敘明。
  (三)被告乙○○於九十六年十二月二十五日偵查庭，以證人身分
    具結證稱：「（問：你昨天二十四日上午九點及晚上七點都
    有向王志昌買五百元的海洛因？）對，都是在他家買的；（
    問：你出獄後何時開始向他買的？）我只有昨天跟他買，買
    二次」等語（見九十七年度偵字第六四三號卷第三頁），嗣
    於九十七年二月二十二日偵查庭，具結證稱：「因三分局的
    警員說我若不咬出甲○○的話要辦我共同販賣，所以才在地
    檢署做證有向甲○○買毒品，我施用的海洛因是向一位叫阿
    文的買的」云云（見九十七年度偵字第六四三號卷第二十頁
    ），則被告究有無向甲○○購買第一級毒品海洛因等情，其
    前後具結證述互有矛盾，真實性自是可疑。然查，被告於九
    十七年二月二十二日係自行以證人身分前往接受檢察官訊問
    ，並非事前已接受檢察官傳喚一節，業據被告供稱：「當天
    是甲○○從成大醫院前面將我押至他住處毆打，之後就要我
    隨同他前往檢察署應訊，我並沒有收到傳票」等語在卷（見
    本院卷第三二頁），此經本院審閱臺灣臺南地方法院檢察署
    九十七年度偵字第六四三號偵查案卷，該案經檢察官於九十
    七年二月十五日在辦案進行單批示：「庭訊日期：九十七年
    二月二十二日下午三時四十分；應傳：被告甲○○—雙掛號
    」，且九十七年二月二十二日之點名單，亦記載：「案由：
    毒品危害防制條例；被告甲○○到」，此有臺灣臺南地方法
    院檢察署檢察官辦案進行單一紙、臺灣臺南地方法院檢察署
    送達證書三紙、點名單一紙在卷可稽（見九十七年度偵字第
    六四三號卷第十二至十六頁），佐以王志昌於同日偵查中亦
    供稱：「（問：你有在九十六年十二月二十四日賣二次海洛
    因給乙○○）沒有。乙○○人在外面，檢察官可以問他」等
    語（見九十七年度偵字第六四三號卷第十七頁），可徵，檢
    察官偵辦王志昌違反毒品危害防制條例案件，於九十七年二
    月二十二日之偵查庭期，並無傳喚該案證人即被告無訛，顯
    見被告係當日自行前往偵查庭應訊甚明，則以被告前於九十
    六年十二月二十五日之警循及偵查中，均一致陳稱其向王志
    昌購買第一級毒品海洛因，且陳明購買時間、地點、金額等
    交易細節，衡情，被告事後迴避王志昌尚有未及，當無自行
    隨同王志昌前往接受檢察官訊問之理，則被告供稱其並未收
    到臺灣臺南地方法院檢察署之傳票，而係遭甲○○強行帶至
    偵查庭應訊一節，尚非無可採信。
  (四)被告乙○○供稱其於九十七年二月二十二日遭甲○○持鋁棒
    毆打，不得不隨同王志昌於同日前往臺南地方法院檢察署開
    庭，且於開庭期間，因身體疼痛而無法久站之情，業經原審
    勘驗九十七年二月二十二日偵查庭之開庭過程錄影光碟結果
    如下：「1、九十七年二月二十二日下午三時四十六分許，
    甲○○開始接受檢察官訊問。2.下午四時三分零秒許，被告
    乙○○進入偵查庭與甲○○同庭站立接受偵訊，下午四時三
    分二十二秒許，檢察官命甲○○先行退庭在庭外等候。3.下
    午四時四分許，被告乙○○經檢察官命具結後，以證人身分
    接受訊問，訊問過程所言均與筆錄相符。4.下午四時十八分
    零秒許，被告乙○○於九十七年度偵字第六四三號卷第四頁
    第七行，被告回答「差不多在九十六年十一月」後，被告向
    檢察官報告：「報告庭上，我因為發生車禍，可不可以讓我
    坐一下」。5.下午四時十八分五秒許，檢察官請被告自行至
    後方拿取椅子前往就坐接受應訊，被告轉身往後方拿取椅子
    時，身體呈現走路一跛一跛情形。6.下午四時十八分十五秒
    許，被告將後方椅子搬至偵查庭前方就坐應訊」等情明確（
    見本院卷第三十至三一頁）；另經原審訊問被告：「（問：
    當時為何沒有向檢察官表示你遭甲○○毆打？）因為甲○○
    有恐嚇我，叫我不可以再咬他販毒的事情，否則開完庭他會
    押我到山上買鐵鏟要我挖洞將自己埋起來」等語（見原審卷
    第三二頁），則以被告如係因車禍受傷，而無法久站，且走
    路成一跛一跛狀，其身體所受疼痛應非輕微，其當極欲在家
    修養，實無必要在未受檢察官傳喚之下，即自行隨同王志昌
    到庭應訊，是被告所稱其因遭甲○○持鋁棒毆打後，並遭強
    行帶至偵查庭作證，因而更稱為有利於甲○○之供詞，且當
    時王志昌仍在偵查庭外候訊，為避免事後遭遇不測，故未當
    場向檢察官表示其遭甲○○毆打一事，亦無違經驗法則。
  (五)參以，證人即臺南市第三分局偵查隊小隊長高世賢於原審審
    理時具結證稱：「（問：九十七年三月十七日乙○○因傷害
    通緝案件遭你緝獲時，他如何向你陳述他遭甲○○毆打的情
    形？）當時乙○○在製作筆錄時，就有跟我說在九十七年過
    年後即二月間，甲○○有叫他開庭時要翻供說毒品不是向甲
    ○○買的，但是乙○○不願意說謊作偽證，甲○○就毆打他
    ，之後他要我幫他拍照，但因為距離他遭毆打已有一段時間
    ，他身上只可隱約看出瘀青；（問：乙○○說甲○○持何物
    毆打他？）鋁棒及雙手」等語屬實（見原審卷第四八頁），
    是被告上開所執之辯解，並非無可採信。
  (六)從而，被告乙○○雖前於九十六年十二月二十五日偵查中具
    結證稱甲○○有販賣第一級毒品海洛因給伊之事實，復於九
    十七年二月二十二日偵查中具結改稱：其並未向甲○○購買
    第一級毒品海洛因云云，純係遭甲○○協同不詳之友人共同
    向被告乙○○毆打及強迫被告乙○○到地檢署翻供，檢察官
    則以被告於九十七年二月二十二日偵查中具結之證詞為可採
    ，而認被告於九十六年十二月二十五日偵查中具結證稱甲○
    ○販賣第一級毒品海洛因之事實係虛偽陳述，然被告事後更
    稱之證詞，是否因遭王志昌毆打，而為非出於自由意志之陳
    述一節，非無可議，故被告於九十七年二月二十二日偵查中
    具結改稱王志昌並無販賣第一級毒品海洛因云云，顯與事實
    不相符；此外，檢察官並未舉出被告於九十六年十二月二十
    五日偵查中具結證稱甲○○販賣第一級毒品海洛因犯行，乃
    係虛偽陳述之其他事證，從而，被告於九十六年十二月二十
    五日偵查中具結之前開證詞，應係真實之陳述，而非出於虛
    偽陳述。
  (七)再據被告乙○○於97年12月3日本院上訴審理中屢稱「我確
    實有向甲○○買海洛因，我並沒有偽證，因為甲○○於97年
    2月22日到成大醫院前押我至他住處毆打，要我跟他到地檢
    署開庭，並要我照他意思替他脫罪，如果我不從的話，說要
    載我到山上活埋，所以我才會講沒有向甲○○買毒品的話」
    等語甚詳在卷足稽，本院經核被告乙○○自警詢、偵查、原
    審及本院審理等之上開供詞以觀，確認被告乙○○確有於九
    十六年十二月二十四日九時許及同日晚上七時許，在甲○○
    位於臺南市○區○○街九八之一號住處，向甲○○購買第一
    級毒品海洛因各一次之事實應係真實，因此被告乙○○於於
    九十六年十二月二十五日下午四時四十八分許，在臺灣臺南
    地方法院檢察署地下室偵查庭中，以證人身分接受檢察官訊
    問時所具結證稱：有於九十六年十二月二十四日九時許及同
    日晚上七時許，在甲○○位於臺南市○區○○街九八之一號
    住處，向甲○○購買第一級毒品海洛因各一次等語之證詞，
    並非虛偽不實。
五、綜上所述，本件公訴人所提出之證據，尚無從使本院確信被
    告涉有偽證犯行，且本院於應依或得依職權調查證據之範圍
    內，復查無其他積極證據可資認定被告涉有公訴人所指之犯
    行。因而原審以不能證明被告乙○○犯罪，諭知被告無罪，
    核無不合，檢察官上訴意旨指摘原判決採證不當，為無理由
    ，應予駁回。
據上論結，應依刑事訴訟法第368條，判決如主文。
本案經檢察官李傳來到庭執行職務。
中    華    民    國    97    年    12    月    10    日
                  刑事第五庭    審判長法  官  楊明章
                                      法  官  戴勝利
                                      法  官  顏基典
以上正本證明與原本無異。
檢察官如不服本判決應於收受本判決後十日內向本院提出上訴書
，其未敘述上訴理由者並得於提起上訴後十日內向本院補提理由
書。
                                      書記官  呂嘉文
中    華    民    國    97    年    12    月    11    日


司法院資訊處製作；財團法人民間司法改革基金會備份。
